【裁判字號】    97,訴,3598
【裁判日期】    970819
【裁判案由】    清償債務等
【裁判全文】
臺灣臺北地方法院民事判決              97年度訴字第3598號
原      告  丙○○
訴訟代理人  熊賢祺律師
複  代理人  陳郁仁律師
            乙○○
被      告  甲○○○
訴訟代理人  郭承昌律師
上列當事人間清償債務等事件，本院於民國九十七年八月五日言
詞辯論終結，判決如下：
    主  文
原告之訴及假執行之聲請均駁回。
訴訟費用由原告負擔。
    事實及理由
一、原告主張：
  (一)原告生母劉生妹於民國96年10月13日逝世，依民法第1138條
    之規定，原告與劉生妹收養之養子紀樹青同為第一順序法定
    繼承人，其應繼分各1/2。劉生妹生前因罹病，將其名下財
    產諸如金融存簿、印章、不動產權狀等物交由其妹即被告保
    管。殊劉生妹猝於96年10月13日過世，致未及交代其身後事
    宜。
  (二)原告於96年12月20日向國稅局查詢劉生妹之遺產時，獲悉劉
    生妹於95年度名下有財產17筆，分別為：長榮海運股份有限
    公司營利所得、遠東紡織股份有限公司營利所得、合作金庫
    商業銀行股份有限公司東桃園分公司所得利息各1筆、兆豐
    國際商業銀行股份有限公司桃興分公司利息所得2筆、台灣
    銀行桃園分行利息所得7筆、台灣郵政股份有限公司龜山民
    安街郵局利息所得2筆、財產交易所得3筆；至96年10月13
    日劉生妹死亡時名下財產所剩無幾，僅剩中興紡織廠股份有
    限公司投資所得，前開17筆財產疑遭被告提領及保管。
  (三)另劉生妹所有1.座落台北市○○區○○段4小段641地號土地
    及其上建物即門牌號碼台北市○○路○段309巷32號3樓之不
    動產；2.座落台北市○○區○○段4小段637地號土地及其上
    建物即門牌號碼台北市○○路○段313巷28號2樓之不動產；
    3.座落台北縣鶯歌鎮○○段大湖小段14-25地號土地及其上
    建物即門牌號碼台北縣鶯歌鎮○○路732巷48號之不動產，
    均由被告出賣予訴外人陳怜如，並分別於95年9月19日、95
    年9月20日、95年10月4日辦妥所有權移轉登記，又被告之子
    吳政穎於97年4月8日與陳怜如完婚。上揭買賣價金疑係被告
    占有中，並未存入劉生妹帳戶。另被告疑似於劉生妹死亡後
    之96年10月15日提領劉生妹於龜山民安街郵局之存款10,800
    元。
  (四)對於被告抗辯之陳述：
  1.原告之母劉生妹生前因大腸直腸癌開刀住院，住院期間皆由
    原告及原告配偶不眠不休照顧，每次回診、拿藥、化療亦全
    由原告親自陪同。直至癌末期間，原告之母多次向原告提及
    一同至銀行將定存解約領回並取保險箱內之不動產權狀及黃
    金等物，原告不捨母親身體不堪四處奔走，要母親先休養身
    體。詎料被告仍帶其奔走四家金融機構提領存款，取保險箱
    之物品，致原告之母不堪負荷、病情惡化，被告竟未於第一
    時間送原告之母至醫院。
  2.原告之母多次向原告配偶提及其與被告至金融機構取款及取
    保險箱內物品之事，且重要印章、存簿、權狀、身分證件均
    由被告保管，並告知原告配偶於其過世後去找被告等語。惟
    原告於母親過世後與被告聯繫相關事宜，被告皆推託。原告
    因念親情，先向法院申請調解，然被告亦藉故不到庭，致原
    告只能提起訴訟。今日若無提出訴訟，原告之母遺囑至今仍
    未能提示，遺囑執行人於知情之情況下亦不主動提示及執行
    遺囑內容，實不知遺囑執行人之動機為何？
  (五)原告依繼承、無因管理、不當得利及侵權行為法律關係，請
    求被告返還原告及全體共有人200萬元等語。並聲明：1.被
    告應給付原告及全體共有人200萬元及自96年10月14日起至
    清償日止，按年息5%計算之利息；2.願供擔保請准宣告假執
    行。
二、被告則以下列情詞置辯：
  (一)訴外人劉生妹於丈夫過世後，生活困苦，飽受婆家（即羅家
    ）欺負，旋即北上從事幫佣工作，賺取微薄薪水，雖隻身在
    外謀生，仍要負擔婆家生計，甚至婆家在外賒帳，亦要劉生
    妹清償，日子再苦，依舊讓原告丙○○完成學業，助其成家
    ，嗣劉生妹公婆往生後之喪葬費及賒欠債務，皆由其善後，
    惟羅家所有之房屋及田地，最後皆被丙○○處分殆盡，劉生
    妹分文未得，終其一身，原告丙○○從未帶母親回家用餐。
  (二)劉生妹生前收養一子紀樹青，因長大後才發現患有精神障礙
    ，長年經政府安置於新竹縣新豐鄉「香園教養院」，或許上
    蒼造化弄人，紀樹青雖智能不足，但對母親劉生妹極為貼心
    ，也許是原告的所作所為，讓劉生妹只好完全寄情於養子紀
    樹青，儘管自己病魔纏身，仍將照顧紀樹青視為唯一想要生
    存的動力，劉生妹因掛念其養子，向原告提及後續照顧紀樹
    青及遺產分配問題，不料與原告發生嚴重口角，原告甚而辱
    罵劉生妹「你的死人骨頭我不要」（意指你的財產我不要）
    ，致使劉生妹對其感到心灰意冷。
  (三)95年8月間劉生妹自新竹醫院出院後，委託姐妹幫伊僱請看
    護照料，病情逐漸好轉，每次回診所需的交通費、醫療費、
    看護費及水電等，皆由劉生妹自行負擔，期間看護曾於苗栗
    家中使用一個僅值80元的小鍋子為劉生妹煮稀飯，使用過後
    被原告配偶看到，即遭受指責，並告誡看護不准再用他的東
    西，看護道歉後另外買個新的還他才平息，然此過程劉生妹
    心中實在有無限的感慨。
  (四)劉生妹之弟劉德龍於95年夏天，怕劉生妹長時間臥床易導致
    褥瘡，與原告商量由劉生妹自費裝設一台冷氣，原告即以牆
    壁會鑽壞為藉口表示反對，在劉德龍堅持下，原告配偶甚至
    打電話與劉德龍發生爭執。劉生妹臨終前，原告卻說家中乾
    乾淨淨的，不可以讓劉生妹在家中往生，應趕快叫救護車把
    他送到醫院去辦理，眾人在內心煎熬之餘還是叫了救護車將
    劉生妹送醫，途中劉生妹就在救護車上嚥氣，令人唏噓！
  (五)劉生妹生前實在有太多感觸，遂於95年11月12日立有遺囑，
    將200萬元交由被告保管，並指定其弟妹劉德龍、劉德鳳、
    劉安妹、劉鷥英及被告甲○○○等五人為遺囑執行人及紀樹
    青之共同監護人；立遺囑時，劉生妹原本堅持不讓原告繼承
    ，希望全部由紀樹青繼承，惟經在場弟妹規勸，認為原告好
    歹係親生骨肉，經劉生妹考慮後，始同意將其中100萬元分
    配予原告，但原告如對遺囑有任何爭執時，被告暨遺囑執行
    人有權依遺囑第二條，將原告於95年9月自劉生妹贈與之苗
    栗縣頭屋鄉二崗坪土地，列為應繼財產之一部分，僅保留原
    告之特留分，其餘贈與社會福利機構，是本件如原告已無執
    爭，被告與其他遺囑執行人願依劉生妹之遺囑提出100萬元
    供原告受領，如原告對劉生妹之遺產仍有爭執，迨原告提出
    上開土地明細，再交由全體遺囑執行人定奪原告之特留分，
    及遺產如何分配，非被告一人可以作主。
  (六)另被告否認保管劉生妹之金融存簿、印章、不動產權狀；至
    原告依財政部台灣省中區國稅局95年度綜合所得稅各類所得
    資料清單、不動產異動索引，遽認被告持有劉生妹之股票、
    存款、不動產等財產，實乃無稽之談。且本件之訴訟標的為
    何？請求200萬元之依據為何? 如何計算? 起訴狀內容及理
    由不甚明確，況原告之聲明，既然請求被告應給付原告及全
    體共有人200萬元，其中屬於原告所有100萬元之應繼分，與
    遺囑第一條原告可分得100萬之金額相符，被告如同前述，
    亦有條件同意支付，顯然本件己無訟爭性。
  (七)聲明：1.原告之訴及其假執行之聲請均駁回。2.願供擔保，
    請准宣告免為假執行。
三、兩造不爭執之事項：
  (一)原告為訴外人劉生妹之子，劉生妹於96年10月13日死亡，原
    告與劉生妹之養子紀樹青同為劉生妹之第一順序法定繼承人
    。
  (二)劉生妹所有1.座落台北市○○區○○段4小段641地號土地及
    其上建物即門牌號碼台北市○○路○段309巷32號3樓；2.座
    落台北市○○區○○段4小段637地號土地及其上建物即門牌
    號碼台北市○○路○段313巷28號2樓；3.座落台北縣鶯歌鎮
    ○○段大湖小段14-25地號土地及其上建物即門牌號碼台北
    縣鶯歌鎮○○路732巷48號之土地及建物，分別於95年9月19
    日、95年9月20日、95年10月4日，以買賣為原因，移轉所有
    權登記為訴外人陳怜如所有。
  (三)劉生妹於95年度綜合所得稅各類所得資料有營利、利息及財
    產交易所得等共17筆，及中興紡織廠股份有限公司投資財產
    1筆。
  (四)劉生妹死亡後之96年10月15日，其於龜山民安街郵局之存款
    10,800元遭人以現金提領。
  (五)陳怜如與被告之子吳政穎於97年4月8日舉行結婚典禮。
  (六)劉生妹生前所立日期為95年11月12日之代筆遺囑為真正，其
    遺產200萬元由遺囑執行人共同保管。
四、兩造爭點：
  (一)劉生妹生前是否將其金融存簿、印章、不動產所有權狀等物
    交由被告保管？
  (二)被告是否持有劉生妹之提款卡至銀行盜領金錢？
  (三)被告是否將劉生妹所有系爭不動產出售予訴外人陳怜如？價
    金為何？出售後是否登記予陳怜如？
  (四)被告是否侵害原告之繼承權？被告是否構成無因管理或不當
    得利？
五、得心證之理由：
  (一)按當事人主張有利於己之事實者，就其事實有舉證之責任，
    民事訴訟法第277條定有明文。又民事訴訟如係由原告主張
    權利者，應先由原告負舉證之責，若原告先不能舉證，以證
    實自己主張之事實為真實，則被告就其抗辯事實即令不能舉
    證，或其所舉證據尚有疵累，亦應駁回原告之請求（最高法
    院17年上字第917號判例參照）。另無法律上之原因而受利
    益，致他人受損害者，應返還其利益，民法第179條前段亦
    有明定。準此，原告依不當得利之規定訴請被告返還利益，
    自應就被告係無法律上之原因而受利益之事實負舉證責任。
  (二)本件原告主張被告出賣劉生妹所有之不動產且受領買賣價金
    ，並於劉生妹死後盜領遺產存款及侵占其財產，係侵害原告
    之應繼承財產，且為無法律上之原因而受利益等情，既為被
    告所否認，則原告自應就此有利於己之事實負舉證責任。原
    告雖提出財政部台灣省中區國稅局95年度綜合所得稅各類所
    得資料清單、財政部台灣省中區國稅財產歸屬資料清單、不
    動產異動索引、土地登記申請書、土地建築改良物買賣所有
    權移轉契約書、土地所有權狀、土地及建物登記謄本、龜山
    民安街郵局客戶歷史交易清單等資料影本為證，然查該財政
    部台灣省中區國稅局95年度綜合所得稅各類所得資料清單及
    財產歸屬資料清單所示，均為劉生妹95年度所得及財產歸屬
    資料，並無原告所指稱劉生妹於95年度名下有財產17筆，至
    其死亡時名下財產僅剩中興紡織廠股份有限公司投資所得之
    情形，遑論前開17筆財產可能遭被告提領及保管；且依上開
    不動產異動索引、土地登記申請書、土地建築改良物買賣所
    有權移轉契約書、土地所有權狀、土地及建物登記謄本等資
    料，僅能證明原告分別於95年9月19日、95年9月20日、95年
    10 月4日，以買賣為原因，將其所有不動產移轉登記予訴外
    人陳怜如，尚難謂被告有何不當得利可言；又前開龜山民安
    街郵局客戶歷史交易清單僅得證明劉生妹帳戶確有於96年10
    月15日遭現金提領之情形，並不能證明確為被告所盜領；被
    告否認為劉生妹保管金融存簿、印章、不動產所有權狀等物
    ，原告亦未能證明，參以被告辯稱被繼承人劉生妹於95年11
    月12日立有遺囑（見本院卷第20頁），遺囑所述遺產200萬
    元扣除喪葬費等費用，由遺囑執行人共同保管中（見本院卷
    第43頁97年8月5日筆錄），原告並未證明被告就該200萬元
    遺產有侵權行為，原告就其主張之事實始終不能舉證以實其
    說，自無可採。
六、綜上所述，原告既未能證明被告有何侵占劉生妹遺產之事實
    ，則其本於無因管理、不當得利、侵權行為及繼承之法律關
    係，訴請被告給付原告及全體共有人200萬元及自96年10月
    14日起至清償日止，按年息5%計算之利息，為無理由，應予
    駁回。
七、原告之訴既經駁回，其假執行之聲請，已失所附麗，應併予
    駁回。
八、因本案事證已臻明確，兩造其餘主張陳述及舉證，於本件判
    決結果不生影響，爰不一一論列，附此敘明。
九、結論：原告之訴為無理由，依民事訴訟法第78條規定，判決
    如主文。
中    華    民    國    97    年    8     月    19    日
                  民事第五庭    法  官  林妙黛
以上正本係照原本作成
如對本判決上訴，須於判決送達後20日內向本院提出上訴狀
中    華    民    國    97    年    8     月    19    日
                                書記官  陳怡君


司法院資訊處製作；財團法人民間司法改革基金會備份。
